【裁判字號】    98,易,287
【裁判日期】    990422
【裁判案由】    詐欺
【裁判全文】
臺灣板橋地方法院刑事判決              98年度易字第287 號
公  訴  人  台灣板橋地方法院檢察署檢察官
被      告  甲○○
上列被告因詐欺案件，經檢察官提起公訴（97年度偵字第25856
號），本院判決如下：
    主      文
甲○○無罪。
    理      由
一、公訴意旨略以：被告甲○○與戊○○（由本院另行判決無罪
    在案，現由檢察官上訴於台灣高等法院）係夫妻，被告於民
    國95年間得知告訴人丙○○有意將其所有如起訴書附表所示
    價值約新台幣（下同）二百八十萬餘元之珠寶變賣，竟與戊○○共同意圖為自己不法之所有，於96年3 月22日晚間10時
    許，與告訴人相約在台北縣板橋市○○○路72號地下1 樓「
    都會咖啡休閒館」見面，並由被告向告訴人佯稱：可將告訴
    人所有之上開珠寶交予戊○○熟識之珠寶商以估得較高價錢
    等語，致告訴人陷於錯誤，而將上開珠寶交付予被告及戊○○，惟被告取得上開珠寶後，隨即於翌（23）日下午3 時許
    ，在前揭「都會咖啡休閒館」內，指示其員工己○○將部分
    上開珠寶持往址設台北縣板橋市○○路○段113 號「小馬當
    舖」典當，以貸得現金十萬元；復於96年4 月2 日某時許，
    被告自行將部分上開珠寶持往台北市中正區○○○路205 號
    「宏昇當舖」典當，並貸得現金三萬六千元，嗣告訴人因被
    告與戊○○均避不見面而察覺有異，報警處理等情。因認被
    告與戊○○共同涉犯刑法第339 條第1 項之詐欺罪嫌。
二、按犯罪事實應依證據認定之，無證據不得認定犯罪事實；又
    不能證明被告犯罪者，應諭知無罪之判決，刑事訴訟法第
    154 條第2 項、第301 條第1 項分別定有明文。次按刑事訴
    訟法第161 條已於91年2 月8 日修正公布，其第1 項規定：
    檢察官就被告犯罪事實，應負舉證責任，並指出證明之方法
    。因此，檢察官對於起訴之犯罪事實，應負提出證據及說服
    之實質舉證責任。倘其所提出之證據，不足為被告有罪之積
    極證明，或其指出證明之方法，無從說服法院以形成被告有
    罪之心證，基於無罪推定之原則，自應為被告無罪判決之諭
    知（最高法院92年台上字第128 號判例意旨參照）。
三、本件公訴人認被告涉犯上開罪嫌，無非係以此部分事實，業
    據證人丙○○、戊○○、己○○、柯富、丁○○等人於警詢
    及偵查時證述明確，復有宏昇當鋪收當物品登記簿、小馬融
    資借貸當票、查獲照片等件在卷可稽，為其論據。
四、訊據被告固不否認其為「都會咖啡休閒館」之老闆，與戊○○為男女朋友，有僱用告訴人擔任員工，有於前開時、地收
    受告訴人交付之珠寶金飾，並先後由己○○、及被告自行前
    往當舖典當之事實，惟堅決否認有何犯行，辯稱：告訴人交
    付之予被告珠寶金飾僅有前開典當部分，原因係償還先前出
    國被告代墊之費用、及投資生意失敗，告訴人多次出入當鋪
    ，無須委託被告或戊○○變賣珠寶金飾，伊沒有詐欺等語。
    是本案之爭點即在：告訴人有無交付其所稱之珠寶金飾予被
    告？被告有無與戊○○共同詐騙告訴人？本院自應就此加以
    審酌。
五、本院查：
（一）上揭有關被告與戊○○為男女朋友（並非夫妻），被告有
      經營「都會咖啡休閒館」，僱用告訴人、己○○，被告於
      96年3 月23日請己○○至小馬當舖典當珠寶，亦於96年4
      月2 日至宏昇當鋪典當珠寶等事實，為被告所不否認，復
      有戶籍查詢資料、當票、當鋪登記資料等件在卷可稽，固
      堪認定。
（二）惟證人即告訴人丙○○先於警詢時指稱：我被甲○○與戊○○騙走我的珠寶、黃金及鑽石各一批，價值大約六、七
      百萬元，我因朋友乙○○介紹認識甲○○，本來不是很熟
      識的朋友，95年底開始我和甲○○來往較頻繁，聊天中我
      有提到我想賣掉母親留下之珠寶、黃金、鑽石等有價值的
      遺物。大約於96年3 月中旬時，甲○○表示戊○○（甲○○稱她為老婆，但是他們好像沒有婚姻關係）有熟識的人
      可以以比較好的價錢幫我處理這批珠實、黃金及鑽石。因
      此我們約於96年3 月22日在板橋市○○○路72號B1見面，
      當日晚上10時以後，我帶著這批珠寶，黃金及鑽石（詳細
      數量我不清楚，但是我有拍照）依約前往上述地址，當場
      有甲○○、戊○○及己○○（己○○是甲○○所請的職員
      ）在場，我把珠寶、黃金及鑽石全數交給甲○○，甲○○
      又交給戊○○，並告訴我說，會找人先估價，估好價錢會
      再問要不要處理。整個過程己○○都有看到，今天也陪同
      我前來警察局作證。後來，我和甲○○見面時，他都沒有
      主動提及珠寶及估價的事情，都是我一再地詢問，他的回
      答都是還沒找到買主，一直拖到96年8 月份，他就開始避
      不見面，後來我們都只有電話聯絡，都是我主動打電話給
      他，但是他一直換電話，我所知道他所使用的行動電話門
      號有0000-000000 號、0000-000000 號、0000-000000 號
      、0000-000000 號、0000-000000 號、0000-000000 號、
      0000-000000 號、0000-000000 號等，通常他都不接電話
      ，有時會回我電話，也都是找藉口拖延。一直到96年9 月
      ，我感覺我被騙了，我曾到他住處附近（板橋市○○路）
      找過他，因為我不知道他住幾號，都沒找到。因為當時交
      付珠寶等給甲○○時及有留下任何字據，我以為報案沒有
      用，但是我去找過甲○○，並請朋友幫我，96年間，我曾
      到甲○○曾帶我去的宏昇當鋪，當鋪職員告訴我甲○○有
      去付典當品之利息，我懷疑甲○○把我那批珠寶典當在那
      兒。因為當鋪不可能告訴我，我也辦法確定。97年4 月初
      ，我接到己○○的電話，告訴我另有其他受害人被甲○○
      騙錢，他約我出去和他們見面。大約2 天過後，甲○○打
      我冢裡的電話，告訴我說：這些珠寶算是你投資我的店的
      錢，我回答我從沒有投資你的店，他回答說，他說算就算
      ，他說會找人找我算帳，又想到之前他常講他黑白兩道關
      係都很好，因此心生畏懼。之後我和另外二名被害人彼此
      商討後，決定一同到刑事局來報案。我所損失的珠寶、黃
      金及鑽石的正確數量為不詳，我可以提供照片，今天沒有
      帶來。價值約六、七百萬元之間，鑽石有1 顆是2 克拉，
      另有1 顆是2 克拉半，黃金至少有30兩，還有紅、藍寶石
      等。另外，我可提供警方甲○○曾駕駛之黑色三菱休旅車
      ，車號：1423-PC 號，據甲○○說該車是權利車，聽說現
      在換車牌號碼等語（見97年度偵字第25856 號卷第6-10頁
      ）。次於警詢時陳稱：我認識甲○○及戊○○。在95年底
      我曾與甲○○一起出國。甲○○向我騙來貴重的珠寶、黃
      金手飾等物品，他持往台北市○○○路205 號宏昇當舖，
      經警方帶同前往查證有發現有我被甲○○騙走的部分黃金
      首飾，被他拿到此地典當。當舖登記收當日期是96年11月
      10 日 ，一共有9 件，是用甲○○進本人名字典當，典當
      物品有金幣1 只、戒子3 只、金元寶1 個，項鍊4 條等，
      共9 件，共典當三萬六千元整，有宏昇當舖影印本為憑等
      語（見同偵卷第13-15 頁）。復於警詢時指稱：被甲○○
      騙走的貴重財物，總金額統計數目經重新評估後，共計92
      項，合計九百二十一萬三千三百元。我不曾向保險公司投
      保過，都沒有廠商的出廠證書，也沒有公司的開立的憑證
      以資證明，我在被騙案發生後，沒有向發生地的警察機關
      報過案。我今天提供警方被騙財物統計表，是經過我清查
      統計過後，所製作出來的等語（見同偵卷第19-20 頁）。
      再於警詢時陳稱：另有部份被己○○拿去板橋市○○路○
      段113 號「小馬當舖」典當變現，共有11件，當得十萬元
      ，有藍寶K 金鑲鑽項鍊1 條、紅寶石戒指3 只、珍珠戒子
      1 只、玉戒2 只、黃寶石戒子2 只、鑽戒1 只、綠寶石1
      顆、紅寶石1 顆等語（見97年度偵字第25856 號卷第154
      頁）。復於偵查中改稱：甲○○告訴我他的太太戊○○可
      以幫我拿我的珠寶去估價，所以我就一次將珠寶交給甲○○。若甲○○一開始告訴我，他要將珠寶拿去當，我就不
      會將珠寶交給甲○○，珠寶統計表旁邊的價值是一個劉欣
      華在瑞安珠寶幫我估價，是以97年5 月26日的價值來估計
      。只有宏昇當鋪有部分典當物品照片，小馬當舖部分已經
      流當掉，故無法拍照查證。戊○○有在場，而且有跟我談
      論珠寶的事。我沒有積欠甲○○的錢，也與甲○○沒有債
      權債務關係。我認識綽號「小夏」的女子，她跟我住，但
      她跟我不是男女朋友關係，「小夏」的全名叫做陳于嬿。
      因為當時交珠寶沒有寫單據，我本以為這樣沒有證據，不
      能提告，後來有些證人，所以我才去警局報案，請警方幫
      我調查。現在只知道宏昇以甲○○名義典當的東西，小馬
      當鋪已經無法特定。我告訴範圍是依照97年5 月26日我所
      製作珠寶統計表，不是在小馬、就是在宏昇被典當之物等
      語（見同偵卷第132-133 、169-172 、193-194 頁）。參
      酌證人己○○於偵查中則證稱：丙○○將珠寶交給甲○○
      ，我知情，甲○○說他老婆戊○○有比較好的關係，可將
      珠寶估的比較高，甲○○說他老婆戊○○有認識珠寶商。
      戊○○當時有在場，我不認識小馬當鋪的人，也沒有認識
      任何當鋪的人，也沒有從事當舖業。甲○○沒有對丙○○
      說要拿他的珠寶去典當，只是說要拿去估價。甲○○是有
      將珠寶拿給我，叫我去典當。在丙○○交珠寶交給甲○○
      隔天，他拿珠寶給我叫我去當，我拿去小馬當鋪，甲○○
      是我以前的老闆等語（見同偵卷第193-194 頁）。是依現
      有證據，僅能證明告訴人交付予被告之珠寶金飾，數量僅
      有被告自行、及交予己○○前往典當之部分（即先後在宏
      昇當鋪典當之三萬六千元、及在小馬當鋪典當之十萬元）
      。其餘部分告訴人雖提出照片為證，然若告訴人確實持有
      該等珠寶金飾，且價值如其所述高達六、七百萬元（起訴
      書則認定為二百八十餘萬元），並經告訴人拍照存證，何
      以交予被告時未請其點收簽名確認，此與一般生活經驗法
      則有違。是該等照片不足證明被告確有收受該部分之珠寶
      金飾，應堪認定。
（三）另證人即小馬當鋪負責人丁○○於本院審理時到庭結證稱
      ：提示的小馬當鋪融資借貸當票（同偵卷第99頁）是我寫
      的，是己○○來典當的，當天下午四點多己○○先來問一
      次，我跟他講價錢，他不滿意，他說要去別家問，後來約
      六、七點又跟一個朋友來，才有典當，己○○說是他奶奶
      過世時留下來的，市價約七、八萬元，第一次他來時我就
      跟他說七、八萬元，後來他第二次來拜託我說那些東西是
      他祖母的手尾錢，所以我才答應他當十萬元。後來流當，
      損失就由我承擔，己○○的朋友有來繳過三、四次利息，
      後來就沒繳了，所以才會流當等語（見本院卷第149-151
      頁）。審酌證人丁○○僅為當鋪負責人，處理己○○前往
      典當事宜，與告訴人、被告均不相識，毫無恩怨，應無甘
      冒偽證罪嫌偏袒一方之理，其所證述應屬真實可信。是被
      告自告訴人處收受、而交付己○○持往小馬當鋪典當之部
      分珠寶金飾，應無如告訴人所稱之價值，亦不足認被告有
      何詐騙告訴人之情事。
（四）又證人庚○○於本院審理時到庭結證稱：我是逸達旅行社
      員工，甲○○和丙○○有來買過機票，聯絡過，提示的購
      買機票資料（本院卷第87頁）的時間應該是對的，買票時
      我會幫客人列印，機票錢應該都是甲○○付的，是甲○○
      訂票的，有時候是甲○○拿現金來付，有時候會叫丙○○
      拿現金來付等語（見本院卷第151 、152 頁）；證人乙○○亦於本院審理時到庭結證稱：我有和甲○○、丙○○去
      過大陸珠海、深圳，丙○○很像是甲○○的屬下，住宿費
      應該是甲○○出的，包車費用也是甲○○付的等語（見本
      院卷第153 頁）。是被告確實曾代告訴人墊支前往大陸之
      機票、住宿等費用，應堪認定。
（五）再依卷附典當資料顯示，告訴人自93年5 月26日起日96年
      7 月30日止，多次前往當鋪典當珠寶金飾等物品，衡情並
      非對珠寶金飾之市場交易價格毫不知情，是被告辯稱：告
      訴人交付之予被告珠寶金飾僅有前開典當部分，原因係償
      還先前出國被告代墊之費用、告訴人多次出入當鋪，無須
      委託被告或戊○○變賣珠寶金飾，伊沒有詐欺等語，尚非
      無據，應堪採信。
六、綜上所述，本案被告收受告訴人交付之珠寶金飾，並持往典
    當，惟檢察官所提出之證據，不足為被告有共同詐欺之積極
    證明，亦無從說服法院以形成被告有罪之心證，此外，復查
    無其他積極證據足證被告確有如公訴意旨所述之犯行，揆諸
    首揭說明，自應諭知被告無罪之判決。
據上論斷，應依刑事訴訟法第301 條第1 項前段，判決如主文。
中    華    民    國    99    年    4     月    22    日
            刑事第17庭  審判長法  官  曾正耀
                              法  官  張兆光
                              法  官  林鈺琅
以上正本證明與原本無異。
如不服本判決，應於收受送達後10日內，向本院提出上訴狀，並
應敘述具體理由；其未敘述上訴理由者，應於上訴期間屆滿後20
日內，向本院補提理由書（均須按他造當事人之人數附繕本），
「切勿逕送上級法院」。
                              書記官  鍾惠萍
中    華    民    國    99    年    4     月    22    日

司法院資訊處製作；財團法人民間司法改革基金會備份。
